【裁判字號】    90,重訴,57
【裁判日期】    900911
【裁判案由】    確認抵押債權不存在等
【裁判全文】
臺灣高等法院臺中分院民事判決      九十年度重訴字第五七號
      原  告  乙○○
      被  告  甲○○
右被告因偽造文書等案件，經原告提起刑事附帶民事訴訟，請求塗銷抵押權登記等事
件，經本院刑事庭裁定移送民事庭本院判決如左：
確認被告就原告所有坐落南投縣竹山鎮○○○段第一六六－一六○地號、地目林、面
積一、○九四四公頃土地，南投縣竹山地政事務所民國八十五年五月十四日竹登字第
二八八一號收件登記之抵押權設定，其所擔保之新臺幣壹仟伍佰萬元抵押債權不存在
。
被告應就前項抵押權設定登記予以塗銷。
訴訟費用由被告負擔。
甲、原告方面
一、聲明：如主文所示。
二、陳述：略稱：
    1.緣被告甲○○於民國（下同）七十九年四月二十七日欲以新台幣（下同）壹佰
      萬元整，承讓原告乙○○向南投縣竹山鎮瑞竹林業生產合作社所承租編號竹山
      鎮坪頂里大湖投第四十八號孟宗竹林地壹點壹壹三伍甲（嗣已整編為南投縣竹
      山鎮○○○段第一六六之一六○地號、地目林、面積：壹點壹玖肆肆公頃。以
      下稱系爭土地）公有地之承租權與地上物，嗣經扣除伍萬元之價金，約定有關
      竹林地應徵之租稅及放領地價等全部由被告負責支理。被告依約交付第一、二
      期款合計玖拾伍萬元，於八十五年二月八日繳清放領貸款伍萬參仟柒佰拾捌
      元後，原告取得上開土地所有權。詎被告甲○○竟與訴外人金瑞祥基於偽造私
      文書共同犯意之聯絡，利用原告年邁且不識字：於八十五年五月三日向原告詐
      稱南投縣政府要資料為由，並以沒有事，不會害妳等語，致使原告信以為真，
      由金端祥將原告帶至南投縣竹山戶政事務所申請印鑑證明書交予金端祥：並於
      金瑞祥代書事務所，被告甲○○、金瑞祥將空白之抵押權設定契約書、土地登
      記申請書交予原告簽字用印，並以原告之名義簽發壹仟伍佰萬元整之本票乙紙
      交予甲○○收受，被告甲○○與金瑞祥二人明知原告乙○○並無積欠甲○○壹
      仟伍佰萬元整之事實，竟將此不實之事項填入該設定契約書，並於八十五年五
      月十四日持該等文件至竹山地政事務所就系爭土地辦理抵押權設定登記，而以
      該不實之事項使該承辦人員登載於土地登記簿上，足以生損害於地政機關對於
      土地登記管理之正確性與原告乙○○。而被告甲○○與金瑞祥等之刑事責任部
      分：業經臺灣南投地方法院刑事庭刑事判決所認定，茲被告不服上訴後，亦經
      本院刑事庭判決有罪在案。
    2.按本件原告所有系爭土地，既然為被告甲○○與金瑞祥以非法偽造文書等虛偽
      方式，向地政機關申請設定壹仟伍佰萬元整之抵押債權登記，顯見該壹仟伍佰
      萬元整之抵押權既已不存在，此亦為被告甲○○於本院審理行準備程序時所不
      否認，因此原告自有提起確認該抵押債權不存在之法律關係及利益，而且並得
      一併訴請塗銷該虛偽抵押權之登記。
三、證據：提出土地登記簿謄本一件，刑事判決影本二件為證。
乙、被告方面
一、聲明：求為判決原告之訴駁回。
二、陳述略稱：系爭抵押權之設定係經原告同意，本票係原告自己所寫，印鑑證明書
    亦係原告所領，雖然沒有一千五百萬元之借貸款項，但此抵押權設定目的只在作
    為原告未移轉系爭土地所有權予被告前之擔保，並無不當。
丙、本院依職權調閱台灣南投地方法院檢察署八十七年度偵字第八八八號被告被訴偽
    造文書案件偵審卷宗。
      理      由
一、查原告主張被告與訴外人金瑞祥均明知原告並未積欠被告一千五百萬元，竟利用
    原告不識字，騙使原告在空白抵押權設定契約書、土地登記申請書上簽名用印，
    而後於八十五年五月十四日持向南投縣竹山地政事務所送件，經該所以竹登字第
    二八八一號收件，就系爭土地為權利價值新台幣一千五百萬元之抵押權設定登記
    之事實，業經提出土地登記簿謄本為證。被告對於該項抵押權設定登記及實際上
    兩造間並無該一千五百萬借款之事實無爭執，惟以：伊當初與原告訂約受讓系爭
    土地之承租權及地上物，目的在買受該土地，但原告取得該土地所有權後，尚須
    五年始得辦理所有權移轉，為確保該土地所有權之移轉，始以設定系爭抵押權之
    方式作為擔保，並經原告所同意，並無不當云云為抗辯。
二、經查：原告固主張系爭抵押權之設定未經其同意，惟其告訴被告偽造文書等案件
    ，經本院刑事庭九十年度上更(一)字第一一二號刑事判決認定略以：「被告甲○○
    於七十九年四月二十七日欲以一百萬元向乙○○（即原告）購買南投縣竹山鎮瑞
    竹林業生產合作社承租編號竹山鎮坪頂里大湖頭第四十八號孟宗竹林地一．一一
    三五甲之承租之公有地，惟係因公有地無法買賣，甲○○乃轉而向乙○○承受該
    地承租權及地上物，且扣除五萬元之價金，並約定有關竹林地應徵之租稅及放領
    地價等全部由甲○○負責支理，甲○○依約交付第一、二期款合計九十五萬元，
    並於八十五年二月八日繳清放領貸款五萬三千七百三十八元，乙○○取得土地所
    有權後，甲○○因受限於五年內不得移轉所有權之規定，為確保乙○○日後辦理
    所有權之移轉，與乙○○約定由乙○○簽發面額一千五百萬元之本票並在空白之
    抵押權設定契約書、土地登記申請書上由乙○○預先簽字用印，乙○○亦同意為
    此擔保，遂由甲○○於八十五年五月十三日委託金瑞祥辦理上開乙○○上開擔保
    事宜，金瑞祥即於八十五年五月十三日將乙○○帶至南投縣竹山戶政事務所申請
    印鑑證明書交予金瑞祥，並於金瑞祥之代書事務所，由乙○○於空白之抵押權設
    定契約書、土地登記申請書上簽字用印，並簽發票號00000000、發票日
    九十年五月十八日、面額一千五百萬元之本票一紙交付甲○○收受。．．．」云
    云，有調閱之該案卷宗及判決正本在卷可稽。依此認定，兩造間原應有設定抵押
    權擔保之合意；所發生問題者，則該空白抵押權設定契約書內容之填載。查依當
    時同意設定抵押權之目的，既在確保（擔保）系爭土地日後所有權之移轉於被告
    ，實際上尚無一千五百萬元債權債務存在，故該空白抵押權設定契約書於其後填
    載時，自應載明斯旨，或載明以擔保將來或條件成就而發生之債權債務為其內容
    ，始符原告同意設定抵押權擔保之原意。然系爭抵押權設定，其抵押權設定契約
    書並未載明斯旨或內容，而以一般普通抵押權設定方式為之，記載兩造間存有一
    千五百萬元債權債務，有調閱之八十六年度偵字第五八四七號偵查卷所附系爭土
    地抵押權設定契約書可稽（見該卷一○、一一頁），並以之聲請登記，自與原告
    同意設定之意旨、內容不符，自仍屬不實之登記。由是，原告謂其全然受騙未同
    意抵押權之設定，固不足採；被告謂原告同意現存之抵押權設定登記狀態，亦不
    足信。然系爭既存之抵押權設定登記內容，既與兩造原欲設定意旨不符，原告主
    張其為不實之登記，並使公務員登載不實，自仍堪認為實在。
三、綜上所述，原告主張系爭抵押權所擔保之債權一千五百萬元不存在，其抵押權設
    定登記為不實，均堪認定。從而，原告訴請確認該抵押債權不存在及訴請塗銷該
    抵押權設定登記，核均屬正當，應予准許。
據上論結，本件原告之訴為有理由。依民事訴訟法第七十八條，判決如主文。
中      華      民      國    九十      年      九      月     十一     日
~B1民事第五庭審判長法  官  陳滿賢
~B2                法  官  簡清忠
~B3                法  官  鄭金龍
右為正本係照原本作成。
如對本判決上訴，須於收受判決送達後二十日內向本院提出上訴書狀，其未表明上訴
理由者，應於提出上訴後二十日內向本院提出上訴理由書（須按他造人數附具繕本）
，並繳納送達用雙掛號郵票拾份（每份參拾肆元）。
上訴時應提出委任律師或具有律師資格之人之委任狀；委任有律師資格者，另應附具
律師及格證書及釋明委任人與受任人有民事訴訟法第四百六十六條之一第一項但書或
第二項（詳附註）所定關係之釋明文書影本。
~B                 書記官  茆亞民
中      華      民      國    九十      年      九      月     十二     日
附註：
民事訴訟法第四百六十六條之一（第一項、第二項）
對於第二審判決上訴，上訴人應委任律師為訴訟代理人。但上訴人或其法定代理人具
有律師資格者，不在此限。
上訴人之配偶、三親等內之血親、二親等內之姻親，或上訴人為法人、中央或地方機
關時，其所屬專任人員具有律師資格並經法院認為適當者，亦得為第三審訴訟代理人
。
                                                                        Ｂ


司法院資訊處製作；財團法人民間司法改革基金會備份。
